【裁判字號】    99,台上,1254
【裁判日期】    990304
【裁判案由】    偽造文書
【裁判全文】
最高法院刑事判決            九十九年度台上字第一二五四號
上  訴  人  台灣高等法院檢察署檢察官
被      告  甲○○
            丙○○
            乙○○
共     同
選任辯護人  林雅君律師
上列上訴人因被告等偽造文書案件，不服台灣高等法院中華民國
九十八年十二月八日第二審更審判決（九十八年度上更(一)字第一
五二號，起訴案號：台灣桃園地方法院檢察署九十一年度偵字第
一三七五三號，〈以下原判決漏載〉九十二年度偵字第一四一五
、九三五二、九九七０、一０八七四號），提起上訴，本院判決
如下：
    主  文
原判決關於甲○○部分及丙○○被訴偽造「外匯活期存款取款條
」部分撤銷，其中甲○○、丙○○被訴偽造「外匯活期存款取款
條」部分，發回台灣高等法院。
其他上訴駁回。
    理  由
一、撤銷（即甲○○涉嫌偽造「傳真文書」）部分
本件原判決以第一審關於公訴意旨略稱：被告甲○○（台灣台北
地方法院檢察署九十二年度偵字第一五一四號移送併辦）、丙○
○（下稱甲○○等二人）、乙○○（檢察官追加）共同基於不法
所有意圖，冒用告訴人添進裕機械股份有限公司（下稱添進裕公
司）名義，傳真不實內容之函文給該公司客戶香港嘉華行工業有
限公司，要求將信用狀地址更改為「香港灣仔社老誌道六號」（
該址為甲○○之子蕭智杰所設立之香港添進裕公司所在地址），
並將添進裕公司傳真電話更改為「000-0-0000000 」，致客戶誤
信，而將應交由添進裕公司之信用狀寄至上址，使添進裕公司受
有損害等情（以上事實，下稱涉嫌偽造「傳真文書」），認甲○
○涉有偽造（私）文書、詐欺取財罪嫌部分（見第一審判決第七
五頁，理由肆之辛），經審理結果，諭知甲○○該部分無罪之判
決，係訴外裁判，予以撤銷。固非無見。
惟按：刑事訴訟法第三百六十六條明定第二審法院應就原審判決
經上訴之部分調查之，是第二審對於未經上訴之部分自不得審判
。除具有審判不可分之關係外，就未經提起上訴之部分一併審判
，即係對未受請求之事項予以判決，自屬違背法令。本件第一審
判決係以公訴人之引證不足以證明甲○○有何偽造文書、詐欺之
行為，公訴人就此部分事實之舉證，均尚未達通常一般之人均不
致有所懷疑而得確信者之程度，自無從為甲○○有何偽造文書、
詐欺罪之認定。甲○○此部分併辦案件與本案論罪科刑之犯行（
指甲○○背信有罪部分），無任何裁判上一罪關係，無從併為審
理，應將此部分退回由檢察官另為適法之處理等由（見第一審判
決第七七、七八頁，理由肆、辛之五），將該移送併辦部分退還
台灣桃園地方法院檢察署，並未併為裁判。第一審檢察官亦未就
該部分提起上訴（如經提起，其上訴是否合法，係另一問題），
有其上訴書在卷可稽（見上訴卷(一)第五七至六０頁），乃原審竟
就未經第一審裁判且未據上訴之前揭部分，誤認第一審係對於未
受請求之事項予以判決無罪為由，將之撤銷，自屬訴外裁判之違
背法令。上訴意旨雖未指摘及此，然此為本院得依職權調查之事
項，應由本院將原判決撤銷第一審判決關於甲○○涉嫌偽造「傳
真文書」部分，予以撤銷，以資糾正。
二、撤銷發回（即甲○○、丙○○被訴偽造「外匯活期存款取款
條」）部分
本件原判決撤銷第一審關於諭知甲○○等二人被訴偽造「外匯活
期存款取款條」、詐欺取財部分（至甲○○另犯背信部分，已經
原審上訴審判刑確定）均無罪之判決，而以第一審既認不能證明
甲○○等二人被訴詐欺取財部分之犯罪，復就不在起訴範圍之背
信、偽造文書（「外匯活期存款取款條」）罪嫌部分，認與經起
訴詐欺取財部分有裁判上一罪之關係，一併審理，並為無罪之諭
知，屬訴外裁判，應將之撤銷。另以仍不能證明甲○○等二人有
被訴詐欺取財部分之犯罪，改判諭知該部分均無罪之判決。固非
無見。
惟查：（一）刑事訴訟採彈劾主義，即不告不理原則，法院不得
就未經起訴之犯罪審判；而犯罪是否起訴，應以起訴書所記載之
被告及犯罪事實為準。又檢察官起訴書，依刑事訴訟法第二百六
十四條第二項第二款所應記載之犯罪事實，苟與其他犯罪不致相
混，足以表明其起訴之範圍者，即使記載未詳，法院不得以其內
容簡略而不予受理。如其犯罪事實所載不明確或欠具體，致有害
於被告實質之防禦時，乃屬起訴於法律上必備之程式有欠缺，此
時法院應依刑事訴訟法第二百七十三條第六項之規定，定期間以
裁定命其補正，逾期不補正，應認其起訴之程式違背規定，而非
未經起訴。至於被告所犯之法條，起訴書中雖應記載，但法條之
記載，究非起訴之絕對必要條件，若被告涉犯數罪，起訴書中已
載明其犯罪事實，雖僅記載其中一罪之法條，其餘各罪雖未記載
法條，亦應認為業經起訴。本件檢察官起訴書之「犯罪事實」欄
業已記載：「（民國）九十一年一月二十三日，甲○○與丙○○
共同基於為己不法所有意圖，由丙○○利用其前因職務關係而持
有添進裕公司、負責人蕭政男印章之便，而預先蓋妥添進裕公司
、負責人蕭政男印文之空白外匯活期存款取款條，填妥取款金額
後，再製作甲○○之存款憑條，持交第一商業銀行（下稱一銀）
桃園分行……行員，使銀行誤信甲○○與添進裕公司間確有是項
金錢流動，而將添進裕公司所有，於該行之帳號0000000
0000號外幣活期存款帳戶內之美金存款，轉入甲○○個人所
有之一銀桃園分行00000000000號外幣活期存款帳戶
內，金額分別為三十五萬美元及九十七萬四千六百零八點四五美
元，合計為一百三十二萬四千六百零八點四五美元，以交易憑證
上所載，轉匯當日之結匯匯率一美元兌換新台幣三十五點零三元
計算，共計不法取得美元存款，高達新台幣四千六百四十萬一千
零三十四元。」等情（見起訴書第五頁〈犯罪事實一之(三)〉）。
雖於起訴書內未將甲○○等二人如何偽造「外匯活期存款取款條
」之日、時、處所及足以生損害於何人等情詳予載明，然既已敘
述其二人以「外匯活期存款取款條」向一銀桃園分行行員詐欺取
財，自以前揭「外匯活期存款取款條」係未經授權，擅自偽造，
始有施用詐術，使人誤信之問題，應認已表明起訴之範圍，要難
謂其於偽造「外匯活期存款取款條」，嗣並持以行使之犯罪事實
並無記載。至於起訴書「證據併所犯法條」欄二，雖僅記載甲○
○等二人所為，係共同涉犯刑法第三百三十九條第一項之罪嫌（
見起訴書第八頁）。然依前揭說明，起訴與否，本不因起訴書未
記載偽造私文書之相關法條而受影響。況檢察官於九十三年五月
三十日補充理由書七之(二)補稱：「被告丙○○、甲○○基於為自
己不法之所有之意圖，偽造取款條，向……銀行盜領添進裕公司
之美金存款，……銀行誤信，而依其指示將添進裕公司之美金存
款轉入甲○○之帳戶，因而使添進裕公司受有損害，已該當偽造
文書、詐欺、背信等罪嫌」等語（見第一審卷(三)第一五九頁背面
）；同年七月三日補充理由書三之(二)、２亦有相同意旨之記載（
見第一審卷(四)第四一頁）；並於第一審審判期日，提出論告書指
明甲○○等二人盜領添進裕公司美金存款，涉犯偽造文書、背信
、詐欺等罪嫌（見第一審卷(十四)第一０四、一０五頁）。原判決徒
執「起訴事實中僅提及被告甲○○、丙○○涉嫌詐欺取財之犯行
，而未論敘及於偽造文書、背信犯嫌。基此，公訴人嗣所補充之
『偽造文書』及『背信』，均不在原起訴範圍之內，且皆非業經
起訴罪名（詐欺取財）起訴效力之所及（蓋：原起訴之詐欺取財
罪嫌部分，經……調查、審理之結果，認定無法經證明而應為無
罪之諭知，即與未經起訴之『偽造文書』及『背信』罪嫌部分不
生裁判上一罪之關係）。」等由（見原判決第五、六頁，理由肆
），遽以業已起訴之甲○○等二人涉犯偽造「外匯活期存款取款
條」部分，係未經起訴，認第一審就該部分所為無罪之判決，係
訴外裁判，而將之撤銷，未就該部分起訴事實加以審判，自有已
受請求之事項而未予判決之違法。（二）甲○○等二人被訴詐欺
取財部分，第一審係以不能證明其二人有該部分犯罪為由，諭知
其等該部分無罪之判決。原審審理結果，既仍認不能證明其二人
犯罪（見原判決第一五頁，理由柒之五），第一審就該部分所為
判決，於法即無違誤，乃原審未維持第一審諭知該部分無罪之判
決，駁回檢察官該部分在第二審之上訴，竟將之一併撤銷，改判
仍為無罪之諭知，併有未合。以上或係檢察官上訴意旨所指摘，
或為本院得依職權調查之事項，應認原判決關於甲○○等二人被
訴偽造「外匯活期存款取款條」部分仍有撤銷發回更審之原因。
又原判決諭知其二人被訴詐欺取財部分均無罪部分，因公訴意旨
認該部分與被訴偽造「外匯活期存款取款條」部分，有裁判上一
罪關係，基於審判不可分原則，自無從單獨確定，應一併撤銷發
回。
三、上訴駁回（即乙○○部分及丙○○涉嫌偽造「傳真文書」）
部分
按刑事訴訟法第三百七十七條規定，上訴於第三審法院，非以判
決違背法令為理由，不得為之。是提起第三審上訴，應以原判決
違背法令為理由，係屬法定要件。如果上訴理由書狀並未依據卷
內訴訟資料，具體指摘原判決不適用何種法則或如何適用不當，
或所指摘原判決違法情事，顯與法律規定得為第三審上訴理由之
違法情形，不相適合時，均應認其上訴為違背法律上之程式，予
以駁回。原判決撤銷第一審關於諭知乙○○、丙○○（下稱乙○
○等二人）涉嫌偽造「傳真文書」部分之無罪判決，認該部分係
訴外裁判，予以撤銷，業已說明：觀之本案起訴書「犯罪事實」
欄之記載，並無隻字片語提及該事實，檢察官於九十二年九月二
日、九十三年五月三十日、同年七月三日提出補充理由書時，方
增加補充關於涉嫌偽造「傳真文書」部分之犯罪事實，有前揭補
充理由書之記載可稽，進而於論告書中指乙○○等二人共同使添
進裕公司客戶變更信用狀地址，涉犯偽造（私）文書、詐欺取財
等罪嫌。因起訴事實並不包含前揭偽造「傳真文書」部分，公訴
人雖於補充理由書記載該部分之犯罪事實，因不生（追加）起訴
效果，前揭補充理由書之記載或公訴人於論告時所為前開陳述，
均僅具提醒法院應注意相關法條適用之功效，並不生追加起訴之
法律效果，法院不得就該未經起訴（即偽造「傳真文書」）部分
加以審理，應由檢察官另行偵處，始符法制，否則即有訴外裁判
之違誤。而第一審就未經合法起訴之乙○○等二人涉嫌偽造「傳
真文書」部分，誤認係追加起訴，予以審理，並為無罪之諭知，
自有訴外裁判之重大違誤。第一審檢察官上訴意旨指摘第一審判
決諭知該部分無罪，有所不當，雖無理由。然第一審判決關於該
部分既有前揭重大違誤，即屬無可維持，爰予撤銷等由甚詳，所
述於法並無不合。原判決關於得上訴第三審之乙○○等二人涉嫌
偽造私文書（「傳真文書」）部分，並無足以影響判決結果之違
法情形存在。檢察官上訴意旨執前揭偽造「傳真文書」部分，為
起訴效力所及，指摘原審未加審判，有已受請求之事項而未予判
決之違法云云。徒憑己見而為爭執，尚非適法之第三審上訴理由
。其此部分上訴違背法律上之程式，應予駁回。上開得上訴第三
審部分所提起之上訴，既屬不合法而應從程序上駁回，則檢察官
認與該部分有牽連犯關係，不得上訴第三審之涉嫌詐欺取財部分
，已無從為實體上之審判，應併從程序上予以駁回。
據上論結，應依刑事訴訟法第三百九十七條、第四百零一條、第
第三百九十五條前段，判決如主文。
中    華    民    國  九十九  年    三    月    四    日
                      最高法院刑事第九庭
                          審判長法官  邵  燕  玲
                                法官  李  伯  道
                                法官  孫  增  同
                                法官  李  英  勇
                                法官  施  俊  堯
本件正本證明與原本無異
                                      書  記  官
中    華    民    國  九十九  年    三    月    九    日
                                                      K

司法院資訊處製作；財團法人民間司法改革基金會備份。
